【裁判字號】    97,台上,6052
【裁判日期】    971127
【裁判案由】    偽造有價證券
【裁判全文】
最高法院刑事判決            九十七年度台上字第六０五二號
上  訴  人
即 自訴 人  甲○○
                    號3樓
自訴代理人  陳福寧律師
被      告  乙○○
上列上訴人因自訴被告偽造有價證券案件，不服台灣高等法院中
華民國九十七年三月三十一日第二審更審判決（九十七年度重上
更(五)字第二三號，自訴案號：台灣板橋地方法院八十二年度自字
第四四二號），提起上訴，本院判決如下：
    主  文
原判決撤銷，發回台灣高等法院。
    理  由
本件原判決以：犯罪之被害人得提起自訴，但無行為能力或限制
行為能力或死亡者，得由其法定代理人、直系血親或配偶為之。
前項自訴之提起，應委任律師行之。又檢察官於審判期日所得為
之訴訟行為，於自訴程序，由自訴代理人為之。自訴人未委任代
理人，法院應定期間以裁定命其委任代理人，逾期仍不委任者，
應諭知不受理判決。刑事訴訟法第三百十九條第一項、第二項、
第三百二十九條分別定有明文。又自訴是否合法，應以提起時之
法律規定為依據。倘於提起自訴時為法所准許者，既屬合法之自
訴，自不因嗣後法律修正對自訴權之行使更有所限制而受影響。
查民國九十二年二月六日修正公布，同年九月一日施行之刑事訴
訟法第三百十九條第二項，雖已明定自訴之提起，應委任律師為
之，然本件上訴人既係於九十二年九月一日修正刑事訴訟法施行
前之九十一年八月三十日提起自訴，則其所提自訴，自屬合法。
又刑事案件，一經提起公訴、自訴或上訴而繫屬於法院，訴訟在
該審級法院繫屬中，訴訟主體相互間即發生訴訟上之權利義務關
係，此訴訟關係，法院與當事人均應受其拘束，故訴訟繫屬繼續
中，訴訟關係固然存在，該繫屬法院自應加以審判，但一經終局
裁判，審級訴訟關係即已消滅。則自訴案件倘經繫屬之第一審或
第二審法院為終局判決，原有審級之訴訟關係即歸於消滅，當事
人若表示不服，提起第二審或第三審上訴，乃繫屬於另一審級之
開始，與該上訴審發生另一審級之訴訟關係。又刑事訴訟法施行
法第七條之三前段復明定九十二年九月一日施行之修正刑事訴訟
法施行前，已「繫屬於各級法院之案件」，其以後之訴訟程序，
應依修正刑事訴訟法終結之。再參照刑事訴訟法第三十八條準用
第三十條規定及司法院院字第一七五五號解釋，自訴人委任律師
為代理人之委任狀，應於每一審級提出，案件於該審級終結後，
原有委任效力即不復存在。自訴案件已為第一審或第二審判決者
，原有審級訴訟關係既歸消滅，其後提起上訴時，應本於舊程序
適用舊法，新程序適用新法之原則。經查本件上訴人因不服第一
審法院諭知被告無罪之判決，提起上訴後，經原審於八十四年二
月二十二日，以八十三年度上訴字第二九八七號刑事判決撤銷第
一審判決，由被告向最高法院提起上訴，經最高法院於八十五年
五月九日第一次撤銷發回更審後，續由原審審理，原審嗣於八十
五年十二月十二日，以八十五年度上更(一)字第四六六號刑事判決
撤銷第一審判決，被告再向最高法院提起上訴，經最高法院於八
十七年三月十九日第二次撤銷發回更審，續由原審審理，原審嗣
於八十七年七月二十八日，以八十七年度上更(二)字第一六四號刑
事判決撤銷第一審判決，被告再向最高法院提起上訴，經最高法
院於八十八年五月六日第三次撤銷發回更審，續由原審審理，原
審嗣於九十二年十二月三十一日，以八十八年度重上更(三)字第九
五號刑事判決撤銷第一審判決，嗣由上訴人向最高法院提起上訴
，經最高法院於九十四年三月十日第四次撤銷發回更審，續由原
審審理，原審再於九十六年七月十八日，以九十四年度重上更(四)
字第四０號刑事判決撤銷第一審判決，再由被告向最高法院提起
上訴，經最高法院於九十七年一月十七日第五次撤銷發回更審，
由原審九十七年度重上更(五)字第二三號案件審理，此時訴訟程序
即回復至自訴人提起第二審上訴時之繫屬狀態，訴訟程序應適用
九十二年九月一日修正施行之刑事訴訟法。惟本件自訴人於提起
上訴時，未依規定委任律師為自訴代理人，原審依刑事訴訟法第
三百二十九條第二項規定，於九十七年三月三日裁定命自訴人於
收受送達後七日內委任律師為自訴代理人進行訴訟，業於九十七
年三月十一日送達自訴人台北縣永和市○○路一０九巷三弄十二
號三樓住所，並依法寄存於台北縣政府警察局永和分局，有送達
證書在卷為憑。自訴人至遲應於九十七年三月二十八日補正委任
律師為自訴代理人，然自訴人迄今仍未委任律師為代理人，依上
開說明，法院自得依刑事訴訟法第三百二十九條第二項規定，諭
知不受理之判決。第一審判決未及審酌及此，尚有可議，自應由
原審撤銷改判，同時諭知不受理判決，並不經言詞辯論為之等情
，原非無見。但查原審九十七年度重上更(五)字第二三號案件審理
時，訴訟程序已回復至自訴人提起第二審上訴時之繫屬狀態，訴
訟程序固應適用九十二年九月一日修正施行之刑事訴訟法，亦即
上訴人於該第二審訴訟程序之進行時，應依刑事訴訟法第三百十
九條第二項之規定，委任律師為自訴代理人，始為適法。但本件
第一審判決（八十三年三月二十八日）時，並無強制委任律師為
自訴代理人之規定，其判決自無「自訴人未委任律師為代理人，
法院應定期間以裁定命其委任代理人，逾期仍不委任者，應諭知
不受理判決」之違誤。本件係自訴人不服第一審判決提起第二審
上訴之案件，原已為之第一審或原審更二審前之判決時，並無自
訴人應強制委任律師為代理人規定之適用，其因本院發回更審後
進行之第二審訴訟時，上訴人應強制委任律師為代理人之規定已
施行，本於舊程序適用舊法，新程序適用新法之原則，於本院發
回更審之第二審訴訟中，未遵期委任律師為代理人，應如何裁判
之問題。按第一審法院認為上訴不合法律上之程式或法律上不應
准許或其上訴權已經喪失者，應以裁定駁回之。但其不合法律上
之程式可補正者，應定期間先命補正；又第二審法院認為上訴書
狀未敘述理由或上訴有第三百六十二條前段之情形者，應以判決
駁回之。但其情形可以補正而未經原審法院命其補正者，審判長
應定期間先命補正；刑事訴訟法第三百六十二條、第三百六十七
條分別定有明文。乃原判決未依刑事訴訟法第三百六十七條前段
之規定，以其上訴不合法律上之程式，諭知上訴駁回，竟以上訴
人經法院裁定命其委任代理人，逾期仍不委任為由，撤銷第一審
判決，而依刑事訴訟法第三百二十九條第二項規定，諭知不受理
之判決，顯有適用法則不當之違背法令。上開違誤為本院得依職
權調查之事項，應認本件仍有撤銷發回更審之原因。
據上論結，應依刑事訴訟法第三百九十九條前段，判決如主文。
中    華    民    國  九十七  年   十一   月  二十七  日
                      最高法院刑事第二庭
                          審判長法官  莊  登  照
                                法官  黃  一  鑫
                                法官  許  錦  印
                                法官  陳  世  雄
                                法官  蔡  國  在
      本件正本證明與原本無異
                                      書  記  官
中    華    民    國  九十七  年   十二   月    一    日
                                                Ａ


司法院資訊處製作；財團法人民間司法改革基金會備份。
